最高法院民事判決　　　　　　　　　 110年度台上字第2802號
上　訴　人　蘋果實業有限公司

法定代理人　楊子貴
訴訟代理人　李育禹律師
　　　　　　曾靖雯律師
被 上訴 人　健通紡織股份有限公司

法定代理人　葉明昇
訴訟代理人　曾平杉律師
　　　　　　曾怡靜律師
上列當事人間請求遷讓房屋等事件，上訴人對於中華民國110年3
月16日臺灣高等法院臺南分院第二審判決（109 年度重上字第81
號），提起上訴，本院判決如下：
    主  文
原判決廢棄，發回臺灣高等法院臺南分院。
    理  由
一、被上訴人主張：伊所有坐落臺南市○○區○○○段0000000
    000000000000 地號土地（下稱系爭土地）及其上同段00-0
    、00-0、00-0、0000建號即門牌號碼同區○○街00號建物（
    下稱系爭建物，與系爭土地合稱系爭房地），於民國106年9
    月間借與上訴人暫作廠房使用，未約定返還期限。茲伊需用
    系爭房地，上訴人復未經同意，於系爭建物增建如第一審判
    決附圖所示第三層甲部分199 平方公尺、第三層乙部分 510
    平方公尺之建物，及第一層 (4)所示之三層電梯架（下稱系
    爭增建物）。伊已終止兩造間使用借貸契約，上訴人迄未遷
    讓交還系爭房地及拆除系爭增建物等情，爰依民法第470 條
    及第767 條規定，求為命上訴人遷讓返還系爭房地及拆除系
    爭增建物之判決。
二、上訴人抗辯：兩造於106年3月初就系爭房地以每坪單價新臺
    幣（下同）18萬元、所有權移轉登記待被上訴人將系爭土地
    分割完成後辦理、價金於所有權移轉時以抵押貸款支付等買
    賣必要之點達成合意，被上訴人即交付系爭房地，伊係基於
    買賣契約而占用系爭房地。縱認伊係基於使用借貸契約占用
    系爭房地，惟該房地供伊作為營運使用，使用借貸期限應至
    伊不再以系爭房地作為營運使用為止，伊自有權占用系爭房
    地。
三、原審維持第一審所為上訴人敗訴之判決，駁回其上訴。其理
    由如下：
  ㈠被上訴人所有系爭房地現為上訴人占用，其於108年1月10日
    寄發郵局存證信函通知上訴人遷讓返還系爭房地，上訴人於
    同月22日收受之事實，為兩造所不爭。
  ㈡審諸兩造不爭執事項及陳述、證人陳進添之證述，上訴人法
    定代理人楊子貴與被上訴人法定代理人葉明昇及總經理李東
    益之LINE對話截圖、特賣訊息、系爭房地登記簿謄本、建物
    測量圖、測量成果圖等件，參互以察，佐以系爭土地分割連
    同建物以高達約1 億8000萬元出售，以系爭房地之複雜分佈
    及法定空地達626.54坪，需詳為測量分割，符合「建築基地
    法定空地分割辦法」之規定，以期能符合建築法規，暨上訴
    人所購土地確定位置，能否依法分割出特定位置及面積，均
    不確定，且買賣價金支付方式尚在討論，難認已達可得確定
    之程度等情，足認兩造就系爭房地之買賣契約尚未成立。上
    訴人抗辯被上訴人係基於買賣契約而點交系爭房地，雖無足
    取，然系爭房地原係被上訴人同意上訴人無償使用，自屬因
    使用借貸契約而占用系爭房地，應甚明確。
  ㈢未定有確定期限之使用借貸，如借用人不能舉證證明自借用
    目的得推認其期限者，即應認該使用借貸未定期限，貸與人
    得依民法第470條第2項規定，隨時請求返還借用物。上訴人
    自承系爭房地借用目的係供作廠房使用，自一般經驗法則觀
    察，難認該目的有可得確定之期限，應認係未定期限之使用
    借貸，且不能依借用目的定其期限，被上訴人得隨時請求返
    還，其於108年4月24日以起訴狀繕本送達上訴人終止使用借
    貸契約，上訴人繼續占用系爭房地即屬無權占有，被上訴人
    本於使用借貸及所有權法律關係，請求上訴人遷讓返還系爭
    房地，及拆除系爭增建物，洵屬有據。此外，被上訴人行使
    權利，難認係以損害上訴人權益為目的。
  ㈣從而，被上訴人依民法第470 條、第767條第1項前段規定，
    請求上訴人遷讓返還系爭房地及拆除系爭增建物，為有理由
    ，應予准許。
四、本院廢棄原判決之理由：
  ㈠按民事訴訟法第199條第2項規定，審判長應向當事人發問或
    曉諭，令其為事實上及法律上陳述、聲明證據或為其他必要
    之聲明及陳述；其所聲明或陳述有不明瞭或不完足者，應令
    其敘明或補充之。此為審判長因定訴訟關係之闡明權，同時
    並為其義務，故審判長對於訴訟關係未盡此項必要之處置，
    違背闡明之義務者，其訴訟程序即有重大瑕疵，而基此所為
    之判決，自屬違背法令。又借用人應於契約所定期限屆滿時
    ，返還借用物；未定期限者，應於依借貸之目的使用完畢時
    返還之。但經過相當時期，可推定借用人已使用完畢者，貸
    與人亦得為返還之請求。借貸未定期限，亦不能依借貸之目
    的而定其期限者，貸與人得隨時請求返還借用物。有左列各
    款情形之一者，貸與人得終止契約：貸與人因不可預知之
    情事，自己需用借用物者。借用人違反約定或依物之性質
    而定之方法使用借用物，或未經貸與人同意允許第三人使用
    者。因借用人怠於注意，致借用物毀損或有毀損之虞者。
    借用人死亡者。民法第470條、第472條分別定有明文。而
    民法第470 條規定未定期限之使用借貸，其借用人應於依借
    貸之目的使用完畢或借用人請求時，返還借用物與貸與人，
    此係使用借貸終了之當然原因之一，與具有同法第472 條所
    列各款事由，須待貸與人為終止之意思表示，始生合法終止
    使用借貸之情形迥異：
  1.被上訴人於事實審主張：兩造就系爭房地成立未定期限使用
    借貸契約，茲因需用系爭房地，而上訴人復未經同意，於系
    爭建物興建系爭增建物，依民法第470 條、第767條第1項為
    本件請求（一審卷㈠14、15、153、337、338、341頁、卷㈡
    93頁，原審卷133、134、218-223、255頁）。似此情形，被
    上訴人究係主張依民法第470 條規定，其得隨時請求返還系
    爭房地，或有同法第472 條規定之情形，其得終止使用借貸
    契約而請求返還系爭房地？尚有未明。原審審判長就此並未
    行使闡明權，令被上訴人為完足之陳述，遽謂其終止使用借
    貸契約合法，得依民法第470 條規定，請求上訴人遷讓返還
    系爭房地，進而為上訴人敗訴之判決，依上說明，其判決即
    屬違背法令。
  2.倘認被上訴人係依民法第470 條規定，請求上訴人遷讓返還
    系爭房地，惟上訴人自承系爭房地使用借貸之目的係供作廠
    房使用，性質上不能依借貸目的定其期限，既為原審所認定
    ，復為被上訴人所不爭執（一審卷㈠154、342頁、卷㈡95頁
    ，原審卷76、133、219-221頁）。茍系爭房地確係上訴人營
    業所需，參酌被上訴人陳稱系爭房地掛有上訴人之招牌（一
    審卷㈠394 頁），堪認系爭房地係供上訴人營運使用為目的
    無訛，則其抗辯系爭房地借用目的尚未使用完畢，被上訴人
    不得任意終止使用借貸契約，收回系爭房地等語（一審卷㈡
    27、95頁，原審卷128、233-235頁），是否全然不可採，非
    無研求餘地。乃原審未詳予調查審認，逕謂兩造間使用借貸
    契約，性質上不能依借貸目的定其期限，而為上訴人不利之
    認定，不無可議。
  ㈡次按民事訴訟採不干涉主義，凡當事人所未聲明之利益，不
    得歸之於當事人，所未提出之事實及證據，亦不得斟酌之。
    倘法院就當事人所未提出之攻擊防禦方法，未曉諭當事人令
    其為事實上及法律上陳述而為適當完全之辯論前，遽行作為
    判決之基礎，致生突襲性裁判之結果，即與民事訴訟法第29
    6條之1第1項、第297條第1項及第199條第1項、第2項規定有
    違。兩造間就系爭房地之買賣契約是否成立，仍有爭執，原
    審遽認上訴人主張之買賣標的，需詳為測量分割，符合「建
    築基地法定空地分割辦法」之規定，以期能符合建築法規云
    云，似未經被上訴人據之並提出任何攻擊防禦方法。果爾，
    原審於未曉諭兩造就此為事實上及法律上陳述、聲明證據，
    並為適當完全之辯論前，遽謂上訴人所購土地確定位置、能
    否依法分割出特定位置及面積為何？均不確定，難認已達可
    得確定之程度，因而認定兩造就系爭房地之買賣契約尚未成
    立，並為上訴人不利之判決，依上說明，於法亦難謂合。
  ㈢原審一方面認定上訴人係基於使用借貸契約而占用系爭房地
    ，即肯認上訴人係有權占用系爭房地；繼又謂上訴人無正當
    權源占用系爭房地興建系爭增建物，被上訴人請求予以拆除
    ，洵屬有據，亦有判決理由矛盾之違法。
  ㈣上訴論旨，指摘原判決違背法令，求予廢棄，為有理由。
五、結論：本件上訴為有理由。依民事訴訟法第477條第1項、第
    478條第2項，判決如主文。
中    華    民    國   110    年    10    月    27    日
                      最高法院民事第六庭
                          審判長法官  魏  大  喨  
                                法官  李  文  賢  
                                法官  邱  瑞  祥  
                                法官  林  玉  珮  
                                法官  李  寶  堂  
本件正本證明與原本無異
                                      書  記  官
中    華    民    國   110    年    11    月    2     日